最高法院民事判決　　　　　　　　　　　　　　　九十一年度台上字第一七○一號
　　上　訴　人　台中市第二信用合作社
　　法定代理人　王炎明
　　訴訟代理人　吳光陸律師
　　被 上訴 人　敬樺建設有限公司
　　法定代理人　陳敦燿
右當事人間請求損害賠償事件，上訴人對於中華民國八十九年十二月五日台灣高等法
院台中分院第二審判決（八十九年度重上字第二二號），提起上訴，本院判決如左：
    主  文
上訴駁回。
第三審訴訟費用由上訴人負擔。
    理  由
本件被上訴人主張：伊於上訴人存有存單號碼、金額如次：1.00000000號、
新台幣（下同）三百萬元；2.00000000號、十萬元；3.00000000號
、十萬元；4.00000000號、十萬元；5.00000000號、十萬元（以上
五筆存單之期間均自民國八十五年八月三十一日起至八十六年八月三十一日止，均採
固定利率年息百分之六點七）；6.00000000號、一百萬元；7.000000
00號、一百萬元；8.00000000號、二十九萬零九十元（以上三筆存單之期
間均自八十六年五月十七日起至八十七年五月十七日止，均採固定利率年息百分之六
點六）定期存款八筆（下稱系爭存款），於八十六年五月二十日伊為替訴外人陳敬堂
提供擔保，乃將系爭存款設定質權予上訴人。伊於八十七年六月二十六日欲領取每月
利息時，系爭存款已由上訴人交由陳敬堂於八十七年五月二十八日全數領走，上訴人
並在大額領款簿偽記由伊領款之紀錄，上訴人未盡善良管理人注意保管伊之定存單，
將定存單擅自交伊以外之第三人陳敬堂，致陳敬堂得以持該定存單逕向上訴人偽稱解
約而領走前開八筆定存款項，應依民法第一百八十四條第一項前段對伊負侵權行為之
損害賠償責任；又系爭存款契約關係存在於伊與上訴人間，第三人行為並不影響伊與
上訴人雙方之債權債務關係，伊就系爭存款仍有債權存在，伊以起訴狀為該八筆定期
存款解約之意思表示等情。先位依消費寄託之法律關係，求為命上訴人返還六百三十
二萬零九十元及約定利息並加計法定遲延利息之判決；備位依侵權行為之法律關係，
求為命上訴人如數賠償之判決。
上訴人則以：系爭存款單係由被上訴人設質為陳敬堂供擔保，被上訴人僅得請求返還
存款單，被上訴人不得以消費寄託之法律關係請求系爭存款；系爭存款實際上由陳敬
堂出資，以被上訴人之名義為定期存款，陳敬堂有解約處分權，既經陳敬堂解約處分
，被上訴人不得再為請求；且縱然認陳敬堂無權解約，惟八筆定期存款之解約與提領
，係被上訴人授權第三人即被上訴人法定代理人之父陳敬堂辦理，縱被上訴人未明示
授權，然陳敬堂既為其法定代理人之父親，渠復持有被上訴人公司及法定代理人辦理
定期存款之印鑑章，則陳敬堂該行為，應有民法第一百六十九條表見代理規定之適用
，被上訴人因授權解約提領，兩造間消費寄託關係已消滅，被上訴人不得以消費寄託
法律關係請求；被上訴人已授權陳敬堂領得系爭款項，伊並無故意、過失，被上訴人
依侵權行為之法律關係請求伊償還系爭款項，即屬無理等語，資為抗辯。
原審以：被上訴人於上訴人處存有之系爭存款八筆，為陳敬堂提供擔保而於八十六年
五月二十日設定質權予上訴人，被上訴人於八十七年六月二十六日欲領取每月之定存
利息時，發現系爭存款已遭陳敬堂以解約之名義全數領走等情，為兩造所不爭，並經
證人陳敬堂證實，堪信為真實。依證人江麗儀、葉永福（即上訴人職員、員工）、陳
敬堂就系爭定期存單、設質及解約之事實經過所為之證詞，及上訴人之陳報狀所載會
算之情形，足見本件乃係陳敬堂因擔任上訴人之理監事，以被上訴人名義之系爭存款
存單設質，於設質時，已先在存單之背面、存根聯、印鑑卡上蓋好被上訴人及其法定
代理人之章，用以於設質人陳敬堂有對上訴人有依信用合作社法第十八條、第十九條
規定應負之法定賠償責任確定時，可就上開質物即定期存單行使質權或逕行處分，無
需再由被上訴人同意。嗣陳敬堂辭去理監事，設質原因消滅，經陳敬堂與上訴人會算
，由陳敬堂口頭表示伊因向上訴人借款債務，以上開定期存單之債權抵銷，即由上訴
人在上開定期存單之存根聯上蓋「解約註銷」字樣，並依會算結果，由上訴人支付陳
敬堂一百萬八千八百四十元，未另外辦理解約手續。上訴人雖辯稱：系爭存款資金，
其中三百四十萬元部分，係陳敬堂於八十五年八月三十日，以其配偶陳月鳳名義借貸
一千萬元，再以其中三百四十萬元辦理本件定期存款；而剩餘二百九十二萬零九十元
部分，係分別由陳敬堂個人轉存一百六十萬元，及陳敬堂所經營之台中俱樂部轉存一
百三十二萬零九十元至被上訴人帳戶，是系爭存款資金均屬陳敬堂，陳敬堂自有權解
約而領走款項云云。惟系爭存款之存款人係被上訴人，該消費寄託關係自係存在於兩
造間，存款來源，並非所問。上訴人辯稱：陳敬堂有權領取上開定期存單之款云云，
尚不足採。上訴人雖主張被上訴人授權陳敬堂辦理解約及提領系爭存款云云，惟已為
被上訴人所否認，陳敬堂亦證稱：被上訴人並未授權伊解約提領云云，上訴人復未能
舉證證明，自不足採。又上訴人辯稱：縱被上訴人未明示授權，然陳敬堂既身為被上
訴人法定代理人之父親，渠復持有被上訴人及法定代理人辦理定期存款之印鑑章，則
陳敬堂之前揭行為，亦應有民法第一百六十九條表見代理規定之適用，是陳敬堂解約
及提領之行為效力及於被上訴人，兩造間之消費寄託關係亦已消滅云云，惟系爭存款
設質時，固由被上訴人及其法定代理人在定期存單上之背面及存根、印鑑聯上蓋章，
惟此一蓋章之用意是以於設質人陳敬堂有對上訴人有依信用合作社法第十八條、第十
九條規定應負之法定賠償責任確定時，可就上開質物即定期存單行使質權或逕行處分
，無需再由被上訴人同意而已。然陳敬堂係因辭去上訴人理監事職，設質原因消滅，
陳敬堂復無依信用合作社法第十八條、第十九條規定應負之法定賠償責任情形，系爭
存款之解約及提領，既未再蓋被上訴人之章，僅由陳敬堂口頭表示系爭存款由上訴人
處理，即由上訴人與陳敬堂會算，並由上訴人自行在定期存單存根聯上蓋「解約註銷
」字樣，亦無被上訴人其他外部表示行為，自無表見代理之可言。本件兩造間所成立
之消費寄託之法律關係，上訴人竟與陳敬堂以系爭存款作為渠等債權債務相互折抵會
算，自係對第三人陳敬堂為清償，雖被上訴人有於定期存單之背面、存根聯等處蓋章
，然其係在被上訴人為陳敬堂以之設質時被上訴人同意於陳敬堂有因設質而有法定賠
償原因時，同意由上訴人逕行由定期存單取償而已，嗣後設質原因消滅，僅由陳敬堂
口頭表示定期存單由上訴人處理，即由上訴人自行在定期存單上蓋陳敬堂「解約提領
」字樣，未由被上訴人另為任何表示或辦理任何解約蓋章之手續，此一情形尚難認陳
敬堂為系爭定期存單債權之準占有人，上訴人對陳敬堂之清償，並不生清償之效力，
是兩造間之消費寄託關係仍然存在。茲被上訴人以起訴狀為該八筆定期存款解約之意
思表示，該起訴狀繕本並於八十八年七月八日送達上訴人，自已發生解約之效力。又
系爭六百三十二萬零九十元款項中二百九十二萬零九十元自八十七年五月三十日起至
解約日即八十八年七月八日止，依年息百分之六點六計算之利息，則該二百九十二萬
零九十元，自八十七年五月三十日至八十八年七月八日止之利息部分，依年息百分之
六點六計算，扣除第一審判命上訴人應給付被上訴人百分之六點二部分，上訴人尚應
再給付被上訴人一萬二千九百五十九元。從而被上訴人先位本於消費寄託之法律關係
請求上訴人返還定期存款及上開利息洵屬有據等詞，因而將第一審所為被上訴人敗訴
部分之判決廢棄，改判命上訴人再給付被上訴人一萬二千九百五十九元，並維持第一
審所為上訴人敗訴部分之判決，駁回其上訴，經核並無違誤。上訴意旨，或就原審取
捨證據、認定事實及解釋契約之職權行使，指摘為不當，或就原審已論斷者，泛言未
論斷，求予廢棄，難謂有理由。
據上論結，本件上訴為無理由。依民事訴訟法第四百八十一條、第四百四十九條第一
項、第七十八條，判決如主文。
中      華      民      國    九十一    年      八      月    二十三    日
                              最高法院民事第六庭
                                  審判長法官  吳  正  一
                                        法官  劉  福  來
                                        法官  鄭  玉  山
                                        法官  黃  義  豐
                                        法官  許  澍  林
　　　右正本證明與原本無異
 　　　　　                              　 　書  記  官
中      華      民      國    九十一    年      九      月     十二     日
